臺灣雲林地方法院民事裁定　　　　　　 100年度事聲字第25號
聲明異議人
即　債權人　林文正
上列異議人與相對人即債務人黃金樹（兼黃王英之繼承人）等4
人間請求清償債務強制執行事件，異議人對中華民國100 年6 月
24日本院民事執行處司法事務官所為之99年度司執字第17516 號
處分聲明異議，本院裁定如下：
    主  文
異議駁回。
    理  由
一、本件異議意旨略以：異議人為本院99年度司執字第17516 號
    強制執行事件執行標的物之第二順位抵押權人，就分配不足
    部分同時為普通債權人，有執行標的物之土地登記謄本可查
    ，且為本院執行處所明知，而異議人前於民國（下同）98年
    5 月12日即遷入新北市○○區○○路二段178 號8 樓之事實
    ，亦有異議人之戶籍謄本為憑，詎本院執行處於上開執行事
    件中，自查封迄拍定時止，相關文書均非向異議人之上開住
    所為送達，致異議人未受通知而不及於拍定前參與分配。因
    對強制執行當事人均應送達乃強制執行法及民事訴訴法之強
    制規定，不能以毫無法律效力之行政規則變更，故本院執行
    處之上開送達程序違法，不能對異議人生效，是原處分駁回
    異議人所為撤銷上開送達程序並重新對其為送達之聲請，自
    有不當，為此聲明異議云云。
二、按強制執行事件，由法官或司法事務官命書記官督同執達員
    辦理之；本法所規定由法官辦理之事項，除拘提、管收外，
    均得由司法事務官辦理之；強制執行法第3 條及法院組織法
    第17條之2 第1 項第2 款分別定有明文。次按司法事務官處
    理事件所為之處分，與法院所為者有同一之效力；當事人對
    於司法事務官處理事件所為之終局處分，得於處分送達後十
    日之不變期間內，以書狀向司法事務官提出異議；司法事務
    官認前項異議有理由時，應另為適當之處分；認異議為無理
    由者，應送請法院裁定之；法院認第一項之異議為有理由時
    ，應為適當之裁定；認異議為無理由者，應以裁定駁回之；
    民事訴訟法第240 之3 條及第240 之4 條定有明文，此依強
    制執行法第30條之1 於強制執行程序所準用。
  (一)本件異議人對本院民事執行處司法事務官於100 年6 月24日
    以99年度司執字第17516 號裁定駁回其重新送達之聲請，於
    同年7 月5 日即聲明不服而提出異議，經司法事務官認異議
    無理由並移送本院為裁定，核與前揭規定並無不符，本院依
    法自應審查司法事務官所為之處分有無理由。
  (二)至異議人於所提出之異議狀就其未受合法送達致未能於拍定
    前參與分配乙節，雖一併表示不服，並【請求本院裁定准許
    將其債權列為優先債權以受分配】，然查：
    1.原裁定僅就異議人於100 年6 月9 、23日所異議【送達程
      序違法】之部分為裁定乙情，有原裁定之正本1 份在卷可
      按；異議人之異議對象自應針對事務官之裁定內容而為。
    2.本院民事執行處司法事務官業已將異議人所提出之異議狀
      影本，於100 年6 月24日函請上開執行事件之債務人黃金
      樹（兼黃王英之繼承人）等4 人，與債權人新興資產管理
      股份有限公司（下稱新興公司）及參與分配債權人雲林縣
      稅務局表示意見，迄未有終局處分之事實，亦經本院依職
      權調取上開案號執行卷宗，查閱無誤。
    3.再者，異議人就上開情事所衍生之爭執，業已對第三人新
      興公司、雲林縣稅務局提起確認抵押權存在及分配表異議
      之訴，經本院以100 年度訴字第225 號民事事件受理，並
      於開庭審理後，定100 年7 月20日下午5 時宣判之事實，
      復經本院依職權查明無誤，有卷附上開案號民事卷宗影本
      （部分）可佐。
    4.從而，異議人此部分之「請求」，揆諸首開規定，自不在
      聲明異議所得審究範圍，而應由本院司法事務官先為處分
      ，或由異議人於上開民事訴訟程序中為主張，以求解決。
  (三)職故，異議人對本院民事執行處司法事務官於100 年6 月24
    日所為99年度司執字第17516 號裁定，其中關於「送達程序
    違法」之異議部分，提起本件聲明異議，其既先就此為爭執
    ，本院固應為審理、裁判。然就異議人併【請求裁定准許其
    債權於上開執行程序優先受償】部分，則屬實體爭執，已非
    本件非訟程序所能予審酌，況異議人亦已另案提起本院100
    年度訴字第225 號「確認抵押權存在及分配表異議之訴」，
    此部分與法定救濟程序，顯有不合，自應先予以駁回，合先
    敘明。
三、復按債權人於強制執行程序中是否即時行使「參與分配」或
    「請求併案執行」等權利，係債權人本於其是否實現其債權
    處分權能等權利所衍伸之意思表示；因之，雖強制執行程序
    中，有命或通知具抵押權等優先權人陳報其債權之規範，然
    不能因此推認執行法院有督促或事先通知諸債權人行使其聲
    請併案執行或參與分配之義務。
四、次按寄存送達之處所，雖原為應受送達人之住居所、事務所
    或營業所而實際上已變更者，該原住居所、事務所或營業所
    ，即非應為送達之處所，自不得於該原處所為寄存送達，有
    最高法院64年台抗字第481 號判例意旨可資參照。本件異議
    人主張【98年5 月12日】即遷入現址之事實，既有上開民事
    卷附異議人之戶籍謄本可按，則第三人興新公司於【99年7
    月29日】以其對第三人即債務人黃金樹（兼黃王英之繼承人
    ）等4 人之第一順位抵押債權，向本院聲請拍賣渠等所共有
    坐落於雲林縣土庫鎮○○○段799-1 地號土地（下稱系爭土
    地）及請求一併查封拍賣該土地上之未保存登記建物（下稱
    系爭建物），經本院執行處以99年度司執字第17516 號強制
    執行事件受理後，本院執行處雖依第三人新興公司所提出系
    爭土地之土地登記第二類謄本（地號全部）所載第二順位抵
    押權人即異議人及第三人林文生等人之住址，於執行程序進
    行中，陸續於99年9 月24日寄發詢問價格通知，於99年11
    月1 日、11月25日、12月16日、100 年1 月6 日、2 月22日
    寄發拍賣通知，及於100 年3 月18日寄發提出債權額計算書
    ，並對異議人為寄存送達，然異議人之戶籍於上開期日既已
    變更，足認有變更住所之意思，且寄存送達之文件迄未經異
    議人領取之事實，亦經本院依職權函詢寄存之新北市政府警
    察局土城分局清水派出所，有該派出所先行電覆承辦書記官
    在案，顯然異議人實際上之住所已變更，未居住於上開寄存
    送達地址，依前說明，本院執行處依土地登記謄本所載地址
    對異議人為送達，自非合法，對異議人不生送達之效力。
五、按當事人或利害關係人，對於執行法院強制執行之命令，或
    對於執行法官、書記官、執達員實施強制執行之方法，強制
    執行時應遵守之程序，或其他侵害利益之情事，得於強制執
    行程序終結前，為聲請或聲明異議。但強制執行不因而停止
    。強制執行法第12條第1 項定有明文。而所謂利害關係人，
    係指債權人、債務人以外將因強制執行致其【法律上之權益
    受侵害之人】，若僅事實上之利害關係，則非本條之利害關
    係人（最高法院95年度台抗字第482 號裁定意旨參照）。經
    查：
  (一)系爭土地、建物於100 年3 月16日經第三人陳裕章拍定買受
    ，本院執行處乃於100 年6 月8 日就系爭土地、建物之賣得
    價金分別作成分配表【表1 】、【表2 】，均定於同年6 月
    28日實施分配，並認異議人及第三人林文生等人「就系爭建
    物無抵押權」，且未於系爭建物拍賣終結一日前（即100 年
    3 月15日前）聲明參與分配，依法僅得就第三人新興公司、
    雲林縣稅務局之受償餘額受清償，故將其等之債權列為次普
    通之債權受分配。
  (二)異議人及第三人林文生等人為此對第三人新興公司及雲林縣
    稅務局提起上開本院100 年度訴字第225 號民事訴訟，依起
    訴狀內容觀之，異議人等人係主張對系爭建物之抵押權存在
    ，且依戶籍謄本所載異議人實際上之住所已變更，本院執行
    處以土地登記謄本所載住址對異議人之寄存送達不合法，異
    議人之債權應列為優先債權云云，請求確認其等就系爭建物
    之抵押權存在，並請求將本院執行處所作成上開分配表【表
    2 】所列第三人雲林縣稅務局之次優先債權，與新興公司之
    普通債權及次普通債權剔除，改分配予異議人及第三人林文
    生等人。
  (三)參照前揭執行之過程，本院執行處既係以異議人為系爭土地
    之第二順位抵押權人，依法而為通知（強制執行法第34條第
    2 項本文參照），且就系爭土地所賣得價金製作之分配表【
    表1 】亦已按第三人新興公司、異議人及第三人林文生等人
    之抵押債權數額而為分配，異議人復未就上開分配表【表1
    】所為分配不當致其法律上之權益受有侵害為何說明或主張
    ，已難認本院執行處就「系爭土地」所為執行方法，已對異
    議人造成侵害。
  (四)承上，本件異議人以其未及就【系爭建物】所賣得價金聲明
    參與分配，對本院執行處就【系爭土地】所為通知之寄存送
    達不合法，聲明異議，因異議人於系爭土地之強制執行程序
    中，法律上之權益未受有侵害，非上開系爭土地執行程序之
    利害關係人，異議人依強制執行法第12條聲明異議，自屬無
    據。
六、進而言之，異議人等人若係因認為其對系爭建物具有抵押權
    ，得優先受償，然因與法不合，致未能優先受償，並因未即
    時請求併案執行或聲明參與分配，致其無較先位之受分配次
    序，然此乃其自身行使權利之抉擇。
  (一)系爭建物為未辦理保存登記建物之事實，前已經本院執行處
    查明，而為異議人於上開民事訴訟程序中所不爭執，則異議
    人就系爭建物之抵押權既因不能登記，與物權取得之法定要
    件有違，是能否成立已容有疑問（此部分已經異議人訴請確
    認，本院爰不另為審究），且縱認異議人起訴主張就系爭建
    物之抵押權有登記於系爭土地之抵押權設定契約書，亦難認
    具有公示效果，強制執行法復無執行處負有應通知執行債務
    人之各債權人「參與分配」之作為義務，是本院執行處雖曾
    因異議人為「系爭土地」之第二順位抵押權人而對異議人為
    上開通知，然異議人仍不得據此逕予推論法院有促使異議人
    預就【系爭建物之拍賣價金】行使（聲明）參與分配之義務
    。
  (二)因之，執行處關於上開拍賣土地之通知固然不合法，惟土地
    既已拍定，已難認有應重新送達通知之必要；此外，縱重新
    對異議人關於上開土地拍賣程序為補正通知，然於異議人在
    其實體爭訟勝訴確定前，亦不能變更異議人對系爭建物之拍
    賣價金無優先權之事實。由此，異議人另以執行處就系爭土
    地所為拍賣通知有不當一事，縱然重行補正，亦難直接推認
    出必然發生無優先權之債權人有即時就系爭建物聲請參與分
    配之結論，此由「與異議人處於同樣權利地位之其他債權人
    ，雖受合法通知，仍未即時聲請參與分配，更未就參與分配
    時機提出異議」等客觀事實，足以佐證。
七、本件原裁定理由敘及對異議人所為通知僅屬宜予通知，且通
    知之目的係使依法對於執行標的物有擔保物權或優先受償之
    債權人，於拍賣擔保物或有優先受償權存在之標的物時，得
    行使其擔保物權或優先受償權，就該等標的物賣得價金優先
    受償，並非使有擔保物權或優先受償之債權人取得執行名義
    就債務人其他財產參與分配或參與競標云云，認依法院辦理
    民事執行實務參考手冊之規定，及臺灣高等法院86年度抗字
    第3114號裁定意旨，異議人請求撤銷上開送達程序並重新送
    達為無理由。然查：
  (一)執行人員職司送達文書之責，對於有無合法送達本應盡查明
    之義務，不因送達之法律效果而有所改變，且執行人員前已
    進行通知程序，即應依法送達，斷無於受通知人爭執送達程
    序時，再以無須通知為不盡查明職責之藉口，亦即本件原處
    分於異議人爭執未受合法送達後，未就所為通知是否合法送
    達乙節，適時查明以釐清異議人之疑惑，反遽以其屬司法事
    務官裁量權之行使及通知所生之法律效力為說明等情，確易
    致生民眾誤解，迭生糾葛。
  (二)此等誤解未能於執行程序適時防範、處理，固有不當，惟本
    件異議人就合法送達與否對其參與分配結果之影響，雖於本
    件聲明異議一併提出，然依法不能由本院於非訟程序中審酌
    乙節，既經詳述如前，且異議人就上開情事所衍生之爭執，
    又已對第三人新興公司、雲林縣稅務局提起上開確認抵押權
    存在及分配表異議之訴，並經開庭審理後，已於100 年7 月
    20 日 下午5 時宣判之事實，均經本院依職權查明無誤，則
    異議人主觀上就本院執行處送達程序是否合法所衍生之「實
    體爭執」，既已另經本院民事庭實體審理，自無另於本件非
    訟程序中處理之必要。
八、綜上所述，本院99年度司執字第17516 號強制執行事件中，
    本院執行處對異議人所為寄存送達，縱然於法有所不符，惟
    異議人對司務官等執行程序中所生執行方法，與其所主張即
    時行使參與分配權利間，尚無必然因果關係。職是，本院司
    法事務官以原處分駁回其異議，理由雖有不同，惟結果並無
    二致，異議人猶執前詞指摘原處分不當，聲明予以廢棄，自
    無理由，應予駁回。
九、爰依首揭規定裁定如主文。
中    華    民    國  100     年    7     月    27    日
                  民事第一庭    法  官  黃玉清
以上正本係照原本作成
如不服本裁定應於送達後10日內向本院提出抗告狀，並應繳納抗
告費新台幣1,000 元。
中    華    民    國  100     年    7     月    27    日
                                書記官  王振州